最高法院刑事判決　　　　　　九十六年度台上字第二一九六號
上　訴　人　甲○○
　　　　　　　　　　之1
選任辯護人　宋永祥律師
　　　　　　盧昱成律師
上　訴　人　乙○○
　　　　　　　　　　之1（
選任辯護人　熊梓檳律師
　　　　　　林堡欽律師
上　訴　人　丙○○
 　　　　　　　　　 號（
選任辯護人　林開福律師
上列上訴人等因殺人案件，不服台灣高等法院台中分院中華民國
九十五年十一月十六日第二審更審判決（九十五年度上重更(一)字
第五四號，起訴案號：台灣台中地方法院檢察署九十三年度偵字
第二０二二二號），提起上訴，本院判決如下：
    主  文
原判決撤銷，發回台灣高等法院台中分院。
    理  由
本件原判決撤銷第一審關於上訴人甲○○、乙○○、丙○○科刑
之判決，改判仍論處上訴人等共同殺人罪刑（甲○○、乙○○均
處無期徒刑，褫奪公權終身；丙○○處有期徒刑十四年，褫奪公
權八年）；固非無見。
惟查：一、原判決於事實欄認定：「甲○○於民國九十三年十月
六日因上開槍傷再入中山醫學大學附設醫院接受手術治療，甲○
○、乙○○二人於醫院病房內，共同基於持槍殺人之犯意聯絡，
要對柳東坡開槍殺人以為報復……於九十三年十月七日，在台中
市○○路五一０號十四樓之三，復由乙○○對梁原魁（經原審法
院判刑確定）、丙○○談及甲○○被槍傷事件係柳東坡所為……
梁原魁、丙○○聞言後即共同基於持槍殺人之犯意聯絡，決定參
與對柳東坡採取報復行動……由梁原魁戴上口罩及穿上雨衣，於
同日（指九十三年十月十四日）下午四時十分許，再次下車趨近
柳東坡之自小客車，柳東坡發現梁原魁趨近後下車，梁原魁即持
手槍朝柳東坡身上射擊五發子彈，其中二發擊中柳東坡之腿部，
另有一發子彈係在柳東坡因腿部遭射擊後跪倒在地時，梁原魁趨
前在近身距離由上向下朝柳東坡左肩射入胸腔，而引起柳東坡出
血性休克死亡」等情（原判決正本第二頁至第四頁）；於理由欄
一、(二)以解剖紀錄說明柳東坡係正身面對行兇者，先在較遠距離
遭開槍擊中右大腿及左大腿而跪倒在地，行兇者再趨前近身由柳
東坡左肩上方朝人體要害之胸腔開槍致死，因認行兇者殺意甚堅
（原判決正本第七頁、第八頁）；另於理由欄一、(五)以梁原魁及
乙○○之供述，認上訴人等與梁原魁就槍擊殺害柳東坡應有犯意
聯絡及行為分擔，均為共同正犯（原判決正本第十一頁至第十九
頁）。但上訴人等均辯稱依梁原魁於警詢、偵查及第一審之供述
，乙○○僅係要教訓柳東坡，要梁原魁對柳東坡腳部開槍，其等
並無共同謀議殺害柳東坡等語。而依卷內資料，梁原魁於警詢時
供稱：「我都是朝他的腿部射擊」、「我本來只是想當面詢問他
，確定是否他所為，我當初並不一定會開槍打他，只是想拿槍嚇
他而已」、「乙○○表示說要向柳東坡報仇，就對著他的腳開槍
；丙○○有說這樣開又不會死；乙○○表示說教訓他一下而已」
等語；於偵查中供稱：「乙○○就直接叫我對他腳部開槍，他跟
（我）說這樣不會死人」、「他叫我拿車上的安全帽並將一把槍
塞給我，叫我下車在他後面，叫我不要怕，看到柳東坡對他的腳
開槍」等語（偵卷(一)第五十六頁、第六十一頁；偵卷(二)第五十一
頁、第七十六頁、第一六三頁）；於第一審審理時供稱：「我剛
開始並不是一定要殺他，乙○○只是要我對他的腳開槍」、「是
要先押到旁邊問，乙○○跟我說叫我不要怕，槍裡面有子彈，只
要按下去就能開槍，如果柳東坡有反抗，就對著他的腳開槍」、
「（乙○○叫你往哪裡開槍？）往腳部」、「乙○○要我拿手槍
對著他的腳開槍」等語（一審卷(二)第十五頁、第十七頁、第二十
六頁、第三十頁）；另乙○○於警詢亦供稱：「我與梁原魁、丙
○○等三人原先計畫要持槍押走柳東坡」、「因我們就是要教訓
柳東坡」、「因我們知道我大哥甲○○去年被人開槍是柳東坡幹
的，所以我們要以相同的方式報復柳東坡」等語（偵查卷(一)第二
十九頁、第三十六頁），上開供述及辯解，是否與事實相符？原
判決未予以審認、說明，難謂無判決理由不備之違誤。二、原判
決事實認定：「甲○○於九十三年十月六日因上開槍傷再入中山
醫學大學附設醫院接受手術治療，甲○○、乙○○二人於醫院病
房內，共同基於持槍殺人之犯意聯絡，要對柳東坡開槍殺人以為
報復，甲○○並要乙○○跟蹤柳東坡，備妥槍彈，計畫周詳方下
手行事，並時以『別人的老大如果出事，一個月內就會辦好，為
何我出事沒有人替我處理？』等詞欲挑起梁原魁同仇敵愾之念，
而參與報復行動，初時梁原魁未置可否。續於案發前一星期即約
於九十三年十月七日，在台中市○○路五一０號十四樓之三，復
由乙○○對梁原魁、丙○○談及甲○○被槍傷事件係柳東坡所為
，甲○○槍傷嚴重，仍須開刀，且不能生育等語，梁原魁、丙○
○聞言後即共同基於持槍殺人之犯意聯絡，決定參與對柳東坡採
取報復行動，並議定由乙○○取得作案用之手槍、子彈及於現場
指揮與接應，由丙○○駕駛自小客車接應，及由梁原魁持槍下手
槍擊柳東坡，乙○○並探聽取得柳東坡之住處、經常出入場所、
駕駛車輛之車種與車號等訊息」（原判決正本第二頁至第三頁）
；但依原審審判筆錄之記載，審判長就被訴犯罪事實訊問被告時
，就上開攸關甲○○、乙○○共謀殺人，及乙○○、丙○○、梁
原魁三人共謀殺人之犯意部分，僅訊及「乙○○、梁原魁、丙○
○商議採取報復行動，而共同基於持槍殺人之犯意聯絡，議定由
乙○○取得作案用之手槍、子彈及於現場指揮與接應，由丙○○
駕駛自小客車接應，及由梁原魁持槍下手槍擊柳東坡，乙○○並
探聽取得柳東坡之住處，經常出入場所、駕駛車輛與車號等訊息
，是否如此？」（原審卷第一七一頁），就甲○○、乙○○共謀
殺人部分，並未予以訊問甲○○、乙○○，所踐行之訴訟程序難
謂適法。三、「審判長應將證物提示當事人、代理人、辯護人或
輔佐人，使其辨認。前項證物如係文書而被告不解其意義者，應
告以要旨」，「卷宗內之筆錄及其他文書可為證據者，審判長應
向當事人、代理人、辯護人或輔佐人宣讀或告以要旨」，刑事訴
訟法第一百六十四條、第一百六十五條第一項分別定有明文，故
採為判決基礎之證據資料，必須經過上揭調查程序，以之顯出於
審判庭者，始與直接審理主義相符，此項規定，復為第二審之審
判所準用，倘未踐行上開調查程序，逕行採為判決之證據，自屬
違背法令。原判決於理由欄一、(一)說明：「梁原魁行兇時所穿戴
之雨衣、口罩係在逃逸之過程中丟棄在台中市○○路○段二二二
巷內旁之空地，其中雨衣掛在鐵柵上，口罩則掉落在懸掛雨衣處
下方之土地上，此有照片六張附於偵查卷可按」、於理由欄一、
(三)說明：「依前開解剖紀錄所載，自被害人左肩由上往下射入之
彈頭，最後停留於橫行結腸內，於解剖時取出，此有該彈頭照片
一張附於相驗卷可稽」（原判決正本第八頁）；即採上開現場照
片六張及彈頭照片一張為證據，但原審於審判期日均未提示各該
證物予上訴人辨認，剝奪其訴訟防禦權（原審卷第一六六頁至第
一六七頁），其踐行之訴訟程序及採證均非適法。綜上，應認原
判決仍有撤銷發回之原因。原判決其他有裁判上一罪關係部分，
基於審判不可分原則，應一併發回。
據上論結，應依刑事訴訟法第三百九十七條、第四百零一條，判
決如主文。
中　　華　　民　　國　九十六　年　  四 　 月  二十六　日
                      最高法院刑事第十一庭
                          審判長法官  林　永　茂
                                法官  洪　文　章
                                法官  蘇　振　堂
                                法官  蕭　仰　歸
                                法官  何　菁　莪
      本件正本證明與原本無異
                                      書  記  官
中　　華　　民　　國　九十六　年    五  　月　  一    日
                                                    Ｍ
